臺灣高等法院臺中分院民事判決　　　　95年度上更(一)字第21號
上　訴　人　三信商業銀行股份有限公司
法定代理人　戊○○
訴訟代理人　廖瑞鍠律師
　　　　　　吳光陸律師
複 代理 人　曾琬鈴律師
被 上訴 人　丙○○
訴訟代理人　甲○○
　　　　　　朱政龍律師
複 代理 人　羅宗賢律師
上列當事人間清償借款事件，上訴人對於中華民國92年10月13日
臺灣臺中地方法院第一審判決（92年度訴字第2073號），提起上
訴，判決後經最高法院發回更審，於96年1月23日言詞辯論終結
，本院判決如下：
    主      文
上訴駁回。
第二審及發回前第三審訴訟費用由上訴人負擔。
    事實及理由
一、三信商業銀行股份有限公司於民國九十五年一月一日起概括
    承受豐原信用合作社，有行政院金融監督管理委員會九十四
    年十一月十七日金管銀(三)字第０九四三００一六八二號函，
    三信商業銀行股份有限公司九十五年一月一日三信銀管字第
    九五００００一號公告等影本在卷可稽，三信商業銀行股份
    有限公司聲明承受訴訟核無不合，應列為上訴人。
二、豐原信用合作社於原審起訴主張：
　　訴外人乙○○於民國八十六年八月二十二日邀同被上訴人為
  　連帶保證人，向其借新台幣（以下同）二百五十九萬元，利
    息按年利率百分之八點七五計算，並約定一百零八年八月二
    十二日到期清償，遲延履行時，除本金外，仍應給付按上開
    利率計算之利息，暨其逾期在六個月以內部分，按上開利率
    百分之十，逾期超過六個月部分，按上開利率百分之二十計
    算之違約金，如未按月繳息，即喪失其期限利益，該借款視
    同全部到期，乙○○自八十七年七月二十三日起即未繳付利
    息，視同全部到期，經聲請對乙○○財務為強制執行，於八
    十九年八月一日僅獲分配一百四十三萬九千五百四十二元，
    清償部分本金及至八十九年六月十三日為止之利息、違約金
    ，尚餘本金一百五十五萬四千六百十九元，及自八十九年六
    月十三日起算之利息及違約金迄今未清償，屢經催討，均置
    之不理等情，爰依消費借貸及連帶保證之法律關係，求為命
    被上訴人如數給付，並加給自八十九年六月十三日起至清償
    日止，按年利率百分之八．五計付利息，及自同日起至清償
    日止，按上開利率百分之二十計付違約金之判決。
三、被上訴人則以：其固曾於八十四年間擔保訴外人乙○○向被
    上訴人之借款，惟已清償完畢，其後其未再簽章同意擔任保
    證人，上訴人所提出之八十六年六月二十二日之借據連帶保
    證人之簽名蓋章非其所為，其未授權任何人代理其在該借據
    上簽名或蓋章等語，資為抗辯。
四、原審為豐原信用合作社敗訴之判決。
　　上訴人聲明請求判決：(一)原判決廢棄。(二)被上訴人應給付上
  　訴人一百五十五萬四千六百十九元及自民國八十九年六月十
    三日起至清償日止按年利率百分之八．五計算之利息及自同
    日起至清償日止按上開利率百分之二十計算之違約金。(三)第
    一、二審及發回前第三審訴訟費用由被上訴人負擔。(四)願供
    擔保請准宣告假執行。
    被上訴人答辯聲明：(一)上訴駁回。(二)訴訟費用由上訴人負擔
    。(三)如受不利之判決，願供擔保請准宣告免假執行。
五、上訴人主張上開事實提出八十六年八月二十二日擔保放款借
    據，八十四年五月七日約定書，八十四年七月十七日抵押權
    設定契約書；撥款明細表、撥款傳票、民事執行分配表等件
    為證，兩造所爭執者，在於被上訴人是否於系爭八十六年八
    月二十二日擔保放款借據為連帶保證人。依上訴人提出之系
    爭擔保放款借據，固記載連帶保證人為被上訴人丙○○，但
    該「丙○○」簽名非被上訴人親簽，被上訴人亦不在場並非
    親自蓋章之事實為上訴人所自認（見原審卷第八十一頁，及
    本院更審卷第二十六頁）而據上訴人之承辦人員丁○○所述
    ：「短期的放款會有到期的問題，所以期限一到就要換單，
    是延續性的，所以約定書不會寫兩份，也不會重新設定」「
    一般換單先由輔助人員通知借款人來辦理申請換單，主債務
    人與保證人會一起來，但有時候會一人帶兩者印章來辦理，
    本件換單確實情形我記不清楚」等語（見本院更審卷第六十
    五頁）可見豐原信用合作社換約作業，並未要求立約人親自
    辦理，可由他人以原存印章代為辦理，而無須提出授權證明
    。惟查金融業者如以定型化契約約定其不負善良管理人注意
    之義務免除其抽象輕過失責任，應認此項特約違背公共秩序
    而解為無效（最高法院七十三年度第十次民事庭會議決議參
    照）上訴人提出約定書第二條固有約定：「立約人因名稱、
    組織、章程內容、印鑑、代表人、代表人權限範圍或其他足
    以影響貴社權益變更情事發生時，應即以書面將變更情事通
    知貴社，並辦妥變更或註銷存留印鑑之手續，於未為前項通
    知及變更或註銷留存印鑑手續前與貴社所為之交易，立約人
    均願負其責任，如因而造成貴社損害，並負賠償責任」第十
    條約定：「凡持有貴社發給立約人之擔保物收據或保管證或
    立約人印鑑，前往貴社請求返還或更換擔保物及其有關文件
    者，均視為立約人之代理人，貴社得准予返還更換之。」上
    開約定書第二條乃情事變更之情形，第十條則專指更換或返
    還擔保物及其相關文件，與本件蓋章於擔保放款借據而為連
    帶保證人之情形並不相同，亦不足解免上訴人善良管理人注
    意義務，上訴人主張依約定書第二條、第十條約定，系爭借
    據上之印章既與約定書印章相符，在辦妥變更或註銷留存印
    鑑手續前，立約人即被上訴人即應負連帶保證責任云云即非
    可採。又上訴人援引最高法院三十七年上字第八八一六號判
    例意旨「借據內印章及作押房契既均屬真正，雖由他人代為
    立據而除有確切之反證外自應推定為本人授權行為」主張系
    爭借據連帶保證人印文既為真正，則應係被上訴人授權他人
    所為云云，然依最高法院七十年台上字第六五七號判例已載
    明「…倘持有本人印章除受託辦理之特定事項外，其他以本
    人名義所為之任何法律行為，均須由本人負表見代理之授權
    人責任未免過苛」，准此持本人印章為受託事項以外之法律
    行為，本人尚且無須負表見代理授權人之責任，遑論逕令負
    擔授權責任，前開三十七年上字第八八一六號判例所示，除
    印章為真正外，尚有作押房契為真正可資佐證，上訴人僅以
    印章為真正，即主張被上訴人應負授權人責任自難採取。
六、系爭借據簽立時被上訴人並未在場，並非被上訴人親自簽名
    蓋章於連帶保證人欄，為上訴人自認之事實，被上訴人否認
    授權他人代為，則上訴人應就係有權代理一節負舉證責任。
    上訴人雖謂被上訴人未對主債務人乙○○提出告訴盜用印章
    與常情不符，又八十八年一月十九日被上訴人持同一印章至
    台中區中小企業銀行開戶於八十八年八月十三日始更換印鑑
    顯見八十八年八月十三日前一直由被上訴人保管印章，所謂
    他人於八十六年間盜蓋其印章於系爭借據已非可信云云，然
    查被上訴人與乙○○係兄弟關係，乙○○非絕無機會私自取
    用被上訴人印章再行歸還而不被發現。被上訴人雖懷疑乙○
    ○盜用，既屬至親，未提出告訴，亦屬常情，上訴人執此主
    張乙○○有權代理，核無可採。上訴人主張被上訴人為系爭
    八十六年八月二十八日擔保放款借據連帶保證人之事實未能
    證明，上訴人依系爭連帶保證關係請求被上訴人給付本金利
    息違約金，不應准許，原審為上訴人敗訴之判決並無違誤，
    上訴意旨聲明廢棄改判，核無理由，應予駁回。
七、兩造其餘攻擊防禦方法對於本院上開認定結果無影響不予論
    列，併此敘明。
八、據上論結，本件上訴為無理由，依民事訴訟法第四百四十九
    條第一項、第七十八條判決如主文。
中　　華　　民　　國　　96　　年　　2 　　月　　6 　　日
                  民事第四庭    審判長法　官　黃斐君
                                      法　官  陳蘇宗
                                      法　官  張浴美
以上正本係照原本作成。
如對本判決上訴，須於收受判決送達後二十日內向本院提出上訴
書狀，其未表明上訴理由者，應於提出上訴後二十日內向本院提
出上訴理由書 (須按他造人數附具繕本)。
上訴時應提出委任律師為訴訟代理人之委任狀。具有民事訴訟法
第四百六十六條之一第一項但書或第二項之情形為訴訟代理人者
，另應附具律師及格證書及釋明委任人與受任人有該條項所定關
係之釋明文書影本。
                                      書記官　林水濱
中　　華　　民　　國　　96　　年　　2 　　月　　7 　　日
　　　　　　　　　　　　　　　　　　　　　　　　      Ｃ
